臺灣高等法院刑事判決　　　　　　　　100年度上訴字第915號
上　訴　人
即　被　告　鄭進忠
選任辯護人　黃心賢律師
　　　　　　楊宗展律師
上列上訴人因違反森林法等案件，不服臺灣士林地方法院98年度
訴字第41號，中華民國99年12月31日第一審判決（起訴案號：臺
灣士林地方法院檢察署98年度偵字第11003、11018號，追加起訴
案號98年度偵字第8366號），提起上訴，本院判決如下：
    主  文
上訴駁回。
    事  實
一、鄭進忠明知楊錦相於民國79年間自他人收受原作為王爺廟使
    用之門牌號碼臺北市○○區○○路25號房屋1棟（下稱王爺
    廟）所在如附圖所示部分面積344.14平方公尺（聲請簡易
    判決處刑書誤載為361.125平方公尺）之基地，係屬338之5
    地號國有保安林土地，並非屬楊錦相所有之土地，亦未經核
    准使用，並無合法使用之權限，而係他人竊佔所得之物（楊
    錦相此部分所涉犯行，已罹追訴時效，經檢察官另為不起訴
    處分），竟仍基於故買贓物之犯意，於96年12月30日與楊錦
    相訂立協議書，以新臺幣（下同）300萬元之價格，買受前
    開他人所竊佔之國有保安林土地。鄭進忠並自97年5月間起
    ，僱工在其買受之基地上，保留王爺廟原有結構而將之修擴
    建為木屋自住。嗣於97年6月19日經巡山員吳明修發現王爺
    廟有施工修建情形，而於同年7月10日會同森林警察查獲。
二、鄭進忠買受王爺廟基地並修建木屋後，為營造其個人居住環
    境之舒適，明知如附圖所示等部分屬338之5地號國
    有保安林土地，並未經管理機關即行政院農業委員會林務局
    之核准或同意，竟意圖為自己不法之利益，於97年8、9月間
    ，僱用不知情之工人，同時在王爺廟周圍附近，舖設木質棧
    道、細石通道、人工草皮，擺設木質桌椅，架設木質圍欄，
    並於入口處設置大門鐵柱，擅自占用338之5地號國有保安林
    土地如附圖所示（木質棧道、桌椅、圍欄）部分面積241.
    48平方公尺、（細石通道）部分面積109.08平方公尺、
    （大門鐵柱）部分面積0.5平方公尺，及（人工草皮）部
    分面積420.23平方公尺。嗣於98年5月間，為巡山員吳明修
    執行林野巡視任務時查知上情。
三、案經羅東林區管理處訴由基隆市警察局第四分局報告臺灣士
    林地方法院檢察署檢察官偵查後聲請以簡易判決處刑及經本
    院改依通常程序審判後並由同署檢察官追加起訴。
    理  由
一、證據能力能力部分：
  (一)證人楊錦相、吳明修、林怡芳、黃連澤、許其俊、許坤財於
    警詢時之陳述，屬傳聞證據，被告、辯護人及檢察官明知，
    但於準備程序及審判期日中均表示無意見，且迄言詞辯論終
    結亦未聲明異議，本院審酌上開證據資料製作時之情況，尚
    無違法不當及證明力明顯過低之瑕疵，認為以之作為證據應
    屬適當，爰依刑事訴訟法第159條之5規定，認定前揭供述均
    有證據能力。
  (二)證人吳明修於偵查中具結後向檢察官所為之陳述，雖屬傳聞
    證據，惟業於原審經被告行交互詰問，且查無顯不可信之情
    況，依刑事訴訟法第159條之1第2項規定，自有證據能力。
  (三)本院下列所引用卷內之文書證據及物證，並無證據證明係公
    務員違背法定程序所取得，檢察官、被告、辯護人等於本院
    亦均未主張排除下列文書證據及物證之證據能力，且迄本院
    言詞辯論終結前均未表示異議，本院審酌前揭文書證據及物
    證並非公務員違背法定程序所取得，亦無刑事訴訟法第159
    條之4顯有不可信之情況，故下列文書及物證應均有證據能
    力。
二、訊據上訴人即被告鄭進忠坦承：伊有於96年12月30日向楊錦
    相購買王爺廟及其如附圖所示部分之基地，並於97年5月
    間起，僱工在該原有基地上重修王爺廟房屋本體，嗣於97年
    8 、9月間起，僱工在王爺廟周圍附近如附圖所示
    部分土地上舖設木棧道、細石通道、擺設木質桌椅、架設木
    質圍欄，及在入口處設置大門鐵柱等情（見偵11003卷第9至
    11頁、原審卷第74、105、205-2頁反面、230頁反面、本院
    卷第39、40頁），核與證人即同案被告楊錦相、證人即巡山
    員吳明修證述、證人即為被告修建王爺廟之工人黃連澤、許
    其俊、許坤財於警詢陳述之情節相符（見偵11003卷第6、16
    、19、23、26、39至41頁，原審卷第223至225頁反面），並
    有森林被害告訴書、空照圖、協議書、會勘紀錄、97年6 月
    19日查獲現場照片、施工現場照片、王爺廟修建及其周圍附
    近興建後照片、行政院農業委員會林務局98年2月5日林治字
    第0981602333號函在卷可稽（見偵11003卷第28至32、55 、
    58至67、69、74至78、80至92頁，原審卷第10、205-5、205
    -6頁），復經原審履勘現場無訛，有勘驗筆錄、勘驗照片及
    臺北市士林地政事務所99年1月22日北市士地二字第0993007
    1700號函檢送土地複丈成果圖附卷可按（見原審卷第123至1
    26、128至135、141、142、144、147至153、156、157頁）
    。以上各情均堪認定。
三、被告雖矢口否認有何違反森林法擅自占用罪嫌，辯稱：伊承
    認收受贓物，不承認有違反森林法的擅自占用罪云云。辯護
    人則被告辯稱：被告就故買贓物部分為認罪之答辯，但楊錦
    相係將所占用之土地5,000坪及王爺廟賣給被告，附近土地
    早有利用情形，楊錦相保證有使用權，未告知係區外保安林
    ，被告沒有改面積，僅舖上地板方便通行，步道亦僅是整理
    而已，使用範圍未超過楊錦相移轉範圍，被告僅受讓楊錦相
    已占有土地，無違反森林法之犯意云云。經查：
  (一)據證人楊錦相證稱：伊與被告買賣當時並沒有提出土地證明
    或所有權狀，伊有告知被告該土地是國有林地，伊之前有申
    請承租，但沒有辦法租等語（見偵11003卷第5頁，原審卷第
    225頁反面、第226、232頁、本院卷第58頁反面、59頁），
    而證人吳明修證稱：338之5地號國有保安林土地於93年7月
    臺北市政府建設局移交林務局時，被占用的土地有上千筆等
    語（見偵11003卷第40頁），併衡諸楊錦相與被告交易時僅
    能提出戶籍謄本而未有任何關於房、地文件之情，已據被告
    與楊錦相一致供述在卷（見偵11003卷第11頁，原審卷第225
    頁反面、第226頁），足認王爺廟應係他人竊佔國有保安林
    土地所興建，而楊錦相雖證稱：王爺廟於60年時就有了，伊
    從79年起接手管理等語（見偵11018卷第7頁），亦僅係該竊
    佔或收贓犯行罹於追訴時效而已，惟無論該竊佔或收贓行為
    是否罹於時效，被告自楊錦相轉手取得之王爺廟基地，仍係
    竊佔所得之贓物無疑。又如附圖所示部分所屬33
    8之5地號土地為國有區外保安林土地乙情，亦經證人林怡芳
    、吳明修證述明確（見偵11018卷第13、35、36頁），並有
    行政院農業委員會林務局98年2月5日林治字第0981602333號
    函在卷可稽（見原審卷第10頁）。
  (二)又據被告供稱：楊錦相於買賣時有跟伊說是國有林地，楊錦
    相並未出示任何證明該基地可以承租之證明文件等語（見偵
    11003卷第11頁，原審卷第226頁），核與證人楊錦相證稱：
    伊與被告買賣王爺廟房地當時只有提出戶籍謄本，沒有提出
    任何關於房地之文件，伊有跟被告說這是國有林地等語（見
    偵11003卷第5頁，原審卷第225頁反面、第266頁）相符，衡
    諸購置土地房產，其交易價值恆屬非微，除為投資獲利而短
    期操作外，乃係長遠久計之事，一般人無不慎重其事，必確
    認有可靠權源後而為之，然被告既已經楊錦相告知王爺廟之
    基地為國有林地，並供承購置該房地係為自住，且連同周圍
    附連土地支付價金高達300萬元（見偵11003卷第9、10頁）
    ，竟僅依憑楊錦相戶籍謄本，在未有其他土地使用證明文件
    之情形下，即向楊錦相購買坐落國有林地之王爺廟房地供己
    改建居住，絲毫未就使用該基地權源為任何之考究。況依證
    人楊錦相供證：伊有跟被告說該土地是國有林地，以前伊有
    提出過承租，但沒有辦法租等語（見原審卷第232頁），併
    參諸被告與楊錦相就王爺廟房地買賣之協議書內容（見偵11
    003卷第30頁），其中第3條亦約定：「甲方（即楊錦相）放
    棄本件房地之…『承租權』，爾後不得以任何理由向國有財
    產局申請承租」等語，足見被告與楊錦相為房地交易時已知
    楊錦相對於王爺廟之基地並無租賃權，則被告既明知王爺廟
    並無合法使用其基地之權源，竟仍予買受，足徵被告主觀上
    確有收受贓物之認識無訛，是被告此部分之自白核與事實相
    符，堪予採信。
  (三)次按森林法第51條第3項、第1項之占用保安林罪，既為刑法
    第320條第2項竊佔罪之特別規定（最高法院70年臺上字第49
    1號判例參照），本質上含竊佔行為在內。而竊佔罪為即成
    犯，於竊佔行為完成時犯罪即成立，以後之繼續竊佔，乃狀
    態之繼續而非行為之繼續。如在他人竊佔土地行為完成後，
    始向其買受或收受，如明知係因竊佔而得，仍予故買或收受
    ，祇能成立故買贓物或收受贓物罪，與收買動產之盜贓初無
    異致，不能謂其故買或收受行為，即為竊佔不動產（最高法
    院97年度臺上字第6893號判決參照）。本件被告買受王爺廟
    所在之基地後，雖對該房屋進行改建，且就建築本身有擴大
    情形，惟均在被告向楊錦相買受之水泥基地上，並未擴張原
    占用之面積等情，業據證人吳明修證稱：王爺廟原來建築所
    在基地就是水泥面，位置比較高，王爺廟整修時並沒有拆掉
    原來舊建築，有保留一部分舊的，整修之後的新建築有比較
    大，即原本水泥基地有空的部分，新建築是整個蓋滿變密的
    ，但都在原來基地上，伊等移送的面積361.125平方公尺是
    基地面積等語（見原審卷第223頁反面、第224頁反面）；證
    人楊錦相證稱：被告改建之後，房子有點擴建，但所在基地
    沒有變，大小一樣，被告改建時有保留原王爺廟的結構，樑
    柱沒有拆掉，前面牆壁及玻璃、木頭那面都是擴建的，後方
    牆壁還在等語（見原審卷第225頁反面）明確，核與對照修
    建前、後空照圖所示之情形相符（見原審卷第205-5、205-6
    頁）。是被告辯稱：伊沒有擴張面積使用，房屋部分，伊只
    是修補，沒有重建（見原審審訴卷第19頁，訴字卷第205-2
    頁反面）等語，尚非無據。則被告改建王爺廟既均係在其向
    楊錦相所買受之原占用基地上，即難認其有新竊佔行為，依
    上說明，自非屬擅自占用保安林之行為，而係故買贓物之行
    為無疑。
  (四)再辯護人雖為被告辯稱：楊錦相係將已占用之土地5,000 坪
    及王爺廟賣給被告，並保證有使用權，被告並無新的占用事
    實，無構成竊佔及違反森林法之罪云云。而證人楊錦相於警
    詢固陳稱：台北市○○區○○路25號房屋之土地占用權及建
    物是伊賣給鄭進忠等語（見偵11003卷第4、5頁），且有卷
    存協議書所載第1條約定為憑（見偵11003卷第30頁）。然據
    證人吳明修證稱：王爺廟旁邊之木棧道、白色細石通道等都
    是後來新建的，以前都是草地等語（見原審卷第224頁反面
    ），且觀諸卷附王爺廟周圍土地建造木棧道等工作物前之相
    片及空照圖（見偵11003頁第52、53、55至57、60至62、64
    、65、67、69、73、76、77、80頁，原審卷第205-5頁），
    亦未見楊錦相或其他人對於王爺廟周圍如附圖所示
    部分土地有任何得以己力支配之管領情形，而被告與楊錦相
    交易時，已經楊錦相明言告知係國有林地，且未能提出任何
    證明權利文件，已如前述，則衡諸不動產交易常情，合理之
    一般人均不致輕信楊錦相有任何權利之空言宣稱，而認能夠
    自楊錦相購得「使用權」。再對照協議書第3條約定內容，
    復有要求楊錦相放棄「承租權」，嗣後並不得申租之情（見
    偵11003卷第30頁），益見所謂以5,000坪土地範圍轉讓云云
    ，毋寧是被告唯恐楊錦相事後再為申租，為預免糾紛而訂，
    自難執此遽認被告主觀上能有確信其已購得「使用權」之正
    當理由。況被告於警詢已供承：工人黃連澤有告知伊羅東林
    區管理處臺北工作站有於97年6月23日在施工處張貼公告，
    通知338之5地號土地為國有林地，禁止施工等語（見偵1100
    3卷第10頁），並有該公告張貼於王爺廟施工現場之照片足
    稽（見偵11003卷第50頁），可見被告於97年6月間已確知王
    爺廟及其周圍所在土地係屬國有保安林地無訛。但被告竟仍
    自97年8、9月間起，再僱工在王爺廟周圍保安林土地上為前
    揭工作物之設置，並明白供認：伊未辦理承租即行改建（見
    原審卷第231頁），益見其確有擅自占用保安林土地之故意
    至明。又被告既自承：購置房地改建係為居住（見偵11003
    卷第10頁），且參諸其於該屋周圍土地所為木質棧道、細石
    通道、人工草皮及大門鐵柱等設置種類，顯係為營造其居住
    環境而占用，自有為自己不法利益之意圖。
  (五)證人楊錦相於本院審理時雖證稱：王爺廟前面及旁邊空地有
    放置金亭給信眾燒紙錢用，也可供信徒停車用等語（見本院
    卷第57頁），然楊錦相亦證稱：我是賣地上物給被告，旁邊
    土地就是空地，是大家使用。我並沒有賣土地，只有賣地上
    房子使用權，因為國有地又不是我的。我有跟被告說沒有土
    地所有權及承租權，地籍圖及地籍謄本也有給他，上面有記
    載這是國有林地等語（見本院卷第57頁反面至59頁），是上
    開與王爺廟相連之土地雖有信徒停車，但並非楊錦相占有，
    且非固定之占有狀態，至於該空地上縱有放置金亭供信徒燃
    燒金紙使用，然其占用之面積亦與被告另行設置之木質棧道
    、細石通道、人工草皮及大門鐵柱等不符，是被告興建之上
    開設施確係另一新的占有事實，辯護人所辯：楊錦相未告知
    係區外保安林，被告僅受讓楊錦相已占有土地，無違反森林
    法之犯意云云，尚不足採。
  (六)綜上所述，被告及辯護人前開所辯核屬卸責飾詞，均非可採
    。本件事證已臻明確，被告犯行均堪認定。
四、查本件如附圖所示部分之土地早年經人竊佔興建王爺廟，
    乃係贓物，楊錦相轉手售予被告時，被告明知該基地為贓物
    而仍予買受，是核被告於事實欄一所為，係犯刑法第349 條
    第2項之故買贓物罪。原聲請簡易判決處刑意旨認係犯森林
    法第51條第3項、第1項之於他人保安林內擅自占用罪嫌，容
    有未洽，然聲請簡易判決處刑書已載明被告有買受該王爺廟
    建物之事實，應於基本社會事實同一之範圍內，依法變更起
    訴法條。核被告於事實欄二所為，則係犯森林法第51條第3
    項、第1項之於他人保安林內擅自占用罪，並加重其刑。又
    森林法第51條第3項、第1項之占用保安林罪，為刑法第320
    條第2項之特別規定（最高法院70年臺上字第491號判例參照
    ），依特別法優於普通法之法律競合關係，自不另論刑法第
    320條第2項之竊佔罪。被告僱用不知情之工人於如附圖所示
    等部分國有保安林土地上，舖設木質棧道、細石通
    道、人工草皮，擺設木質桌椅，架設木質圍欄，並於入口處
    設置大門鐵柱而擅自占用，為間接正犯。被告所犯上開二罪
    ，犯意各別，行為互殊，應分論併罰。
五、原審以被告犯行，事證明確，適用刑事訴訟法第299條第1項
    前段、第300條，森林法第51條第3項、第1項、第6項，刑法
    第11條、第349條第2項、第41條第1項前段、第51條第5款，
    刑法施行法第1條之1規定，並爰審酌被告明知如附圖所示
    部分（原判決漏未附上附圖，顯係脫漏，當屬更正問題，尚
    無撤銷之必要）土地係他人所竊佔之國有保安林土地，仍圖
    滿足私欲而予買受，並大肆改建其上房屋居住，增加主管機
    關訴請返還土地後回復山林原貌之困難，且自主管機關張貼
    公告知會該地屬國有保安林時起，非但未停止改建施工，更
    為圖一己居家環境之舒適，無視在自然森林之公產上不得擅
    自占用之法禁，明知如附圖所示部分土地係國有保
    安林土地，竟在該等土地之廣大面積上，設置木質棧道、細
    石通道、人工草皮及大門鐵柱等工作物而擅自占用，所生危
    害不淺，惡性非輕，犯後猶未見絲毫悔意，圖緩拆除所設置
    之工作物，態度難認為佳，實不宜輕縱，認檢察官各求處有
    期徒刑6月，尚嫌未足抵其罪責，兼衡其素行、品行、智識
    程度、生活狀況等一切情狀，各量處有期徒刑7月、10月，
    並定其應執行之刑1年3月。另說明1.被告擅自占用338之5地
    號國有保安林土地如附圖所示部分面積241.48平方公尺設
    置木質棧道等工作物、擅自占用該國有保安林土地如附圖所
    示部分面積109.08平方公尺設置細石通道等工作物，既均
    未據被告回復原狀，業經被告於原審審理時陳明在卷（見原
    審卷第230頁反面），自應依森林法第51條第6項規定宣告沒
    收其上工作物。2.被告擅自占用國有保安林土地如附圖所示
    部分面積0.5平方公尺所設置之大門鐵柱，被告已自行拆
    除，業據被告於原審審理時陳明在卷（見原審卷第230頁反
    面），則該等工作物既已滅失，爰不為沒收之宣告。3.被告
    擅自占用國有保安林土地如附圖所示部分面積420.23平方
    公尺所鋪設之人工草皮，其上除植草外，並無添加任何地上
    設施，業據證人楊錦相證述明確（見原審卷第225頁反面）
    ，並有原審現場勘驗照片附卷可佐（見原審卷第130至135、
    142、144、148、151、152頁），而僅在該土地上植草，實
    與僅在其上堆積土石，實質上仍為他人土地之情形，並無異
    致，此部分自不適於沒收，乃不為沒收之宣告，經核並無不
    合，量刑亦稱妥適。被告上訴除坦承有收受贓物犯行外，仍
    執陳詞否認有何違反森林法於他人保安林內，擅自占用犯行
    ，為無理由，應予駁回。
六、另查，本件於97年7月10日查獲被告故買贓物犯行同時，固
    在面對王爺廟正面右邊如附圖所示部分後方，發現有遭人
    架設鐵塔占用338之5地號國有保安林土地之情形（下稱鐵塔
    部分），除據被告供述在卷外（見偵11003卷第10頁，原審
    卷第229頁反面），亦經證人黃連澤於警詢陳明屬實（見偵
    11003卷第20頁），並有卷存查獲現場照片可稽（見偵11003
    卷第18、20至22頁）。然原聲請簡易判決處刑意旨就被告犯
    罪事實部分，除敘及被告於96年12月30日，以300萬元價格
    自楊錦相買受王爺廟之故買贓物事實外，僅提及被告「買受
    該屋後，…自97年5月間起，僱用不知情之工人黃連澤等先
    拆除上開房屋舊鐵皮屋建築部分，重新修築地板、磚牆及鐵
    皮屋，並搭建木頭地板」等修建王爺廟本體之事實，並未敘
    及設置鐵塔部分，而檢察官於原審準備程序時，亦確認原對
    於被告聲請簡易判決處刑範圍，僅為如附圖所示部分面積
    361.125平方公尺（見原審卷第205-2頁反面）。雖原聲請簡
    易判決處刑意旨敘及「占用面積分別達361.125、63.75及9
    平方公尺」，且證人吳明修於本院審理時固證稱：361.125
    是王爺廟，63.75是電塔所在的基地，9平方公尺也是電塔部
    分等語（見原審卷第223頁反面），惟其於偵訊卻證稱：97
    年3月10日會同森林警察至現場，森林警察發現附近還有一
    塊地在整地，測量時連同墳墓及整地範圍一併為之，墳墓是
    9平方公尺（即楊錦相擅自占用部分），整地的是63.75平方
    公尺等語（見偵11003卷第41頁），而此部分之森林被害告
    訴書（見偵11003卷第28頁），亦無任何有關鐵塔部分之敘
    述。綜此，尚難確認原聲請簡易判決處刑意旨所稱「63.75
    及9平方公尺」即係指鐵塔部分，自無從認定鐵塔部分已在
    原聲請簡易判決處刑之範圍內。又被告此部分如成立犯罪，
    乃係另犯擅自占用保安林罪，與前揭經論罪科刑之96年12月
    30日故買贓物部分，並不存在實質上或裁判上一罪關係，即
    與原聲請簡易判決處刑之犯罪事實無一部、他部之關係，亦
    非可依刑事訴訟法第267條規定，為審判事實範圍之擴張，
    是此部分本院自無由併予審酌，附此敘明。
據上論斷，應依刑事訴訟法第368條，判決如主文。
本案經檢察官呂光華到庭執行職務。
中    華    民    國   100    年    5     月    24    日
                  刑事第二十一庭審判長法  官  周政達
                                      法  官  楊力進
                                      法  官  許永煌
以上正本證明與原本無異。
違反森林法部分，如不服本判決，應於收受送達後10日內向本院
提出上訴書狀，其未敘述上訴之理由者並得於提起上訴後10日內
向本院補提理由書（均須按他造當事人之人數附繕本）「切勿逕
送上級法院」。
收受贓物部分不得上訴。
                                      書記官  林吟玲
中    華    民    國   100    年    5     月    24    日
附錄：本案論罪科刑法條全文
森林法第51條
於他人森林或林地內，擅自墾殖或占用者，處6 月以上5 年以下
有期徒刑，得併科新台幣60萬元以下罰金。
前項情形致釀成災害者，加重其刑至二分之一；因而致人於死者
，處5 年以上12年以下有期徒刑，得併科新台幣1 百萬元以下罰
金，致重傷者，處3 年以上10年以下有期徒刑，得併科新台幣80
萬元以下罰金。
第1 項之罪於保安林犯之者，得加重其刑至二分之一。
因過失犯第1 項之罪致釀成災害者，處1 年以下有期徒刑，得併
科新台幣60萬元以下罰金。
第1 項未遂犯罰之。
犯本條之罪者，其墾殖物、工作物、施工材料及所使用之機具沒
收之。
中華民國刑法第349條（普通贓物罪）
收受贓物者，處3 年以下有期徒刑、拘役或5 百元以下罰金。
搬運、寄藏、故買贓物或為牙保者，處5 年以下有期徒刑、拘役
或科或併科1 千元以下罰金。
因贓物變得之財物，以贓物論。